【裁判字號】    97,重上,101
【裁判日期】    980311
【裁判案由】    清償借款
【裁判全文】
臺灣高等法院臺中分院民事判決  97年度重上字第101號
上  訴  人  三信商業銀行股份有限公司
法定代理人  丁○○
訴訟代理人  吳光陸律師
            廖瑞鍠律師
上列一人
複  代理人  戊○○    住臺中市○區○○○路497號12樓
被  上訴人  甲  ○    住臺中市○區○○○街38號
訴訟代理人  羅豐胤律師
            蔡素惠律師
上列當事人間清償借款事件，上訴人對於中華民國97年5月23日
臺灣臺中地方法院96年度重訴字第72號第一審判決提起上訴，本
院於98年2月25日言詞辯論終結，判決如下：
    主  文
上訴駁回。
第二審訴訟費用由上訴人負擔。
    事實及理由
一、上訴人起訴主張：(1)原審被告許振文（下稱許振文）於民國
    （下同）八十三年五月十三日邀同被上訴人，及原審被告丙
    ○○、童進義、乙○○（下稱丙○○、童進義、乙○○）為
    連帶保證人，向保證責任豐原市信用合作社（下稱豐原信合
    社）借用新台幣（下同）五千萬元；另由被上訴人邀同其餘
    原審被告為連帶保證人，於同日向豐原信合社借款六千萬元
    ，到期日均為八十六年五月十三日，約定利息按年息百分之
    十‧五計算，其後隨上訴人基本放款利率調整而調整，並自
    調整之日起，按調整後之利率計算，利息及本金按月攤還，
    如未按期給付，即喪失期限利益，全部債務視為到期，按如
    逾期清償，在六個月以內者，按上開利率百分之十，超過六
    個月以上者，按上開利率百分之二十計付違約金。(2)詎許振
    文及被上訴人依期繳本金及利息至八十三年十月十二日止，
    嗣後即未按期攤還，屢經催討均為不清償，經上訴人聲請強
    制執行，獲得部分清償（即六千萬元本金已受清償），剩餘
    如本金五千九百一十八萬九千三百五十九元，及其中五千萬
    元部分自八十六年七月二十五日起至清償日止，按年息百分
    之十‧三七五計算之利息，暨按上開利率百分之二十計算之
    違約金未獲清償。(3)被上訴人雖提出和解書為證，然該和解
    並未經蓋用豐原信合社之關防，顯未經豐原信合社之同意，
    不生拘束豐原信合社之效力，且該票款存入係訴外人辛○○
    （下稱辛○○）帳戶內，而辛○○又非和解書所稱之豐原信
    合社指定之代理人，而依照另案鈞院八十六年度上字第一九
    ０號返還寄託物事件、八十六年度上字第四四一號確認債權
    存在事件確定判決理由，均不採信被上訴人、訴外人己○○
    （下稱己○○）之證詞，且均認定該五百萬元係辛○○個人
    私有之存款，辛○○並非豐原信合社指定之代理人，而判決
    豐原信合社敗訴，是被上訴人所提出之和解書條件並未成就
    ，被上訴人並不得依照和解書主張免責。(4)系爭和解書第一
    條雖然約定：「乙方（即被上訴人）同意返還丙方（即庚○
    ）先前交付之新台幣伍佰萬元之保證金，但上開保證金應交
    付甲方（即上訴人）所指定之代理人，且上開保證金乃支付
    上開十七筆土地之增值稅欠稅及其他費用之用」，但查，辛
    ○○或癸○○均未在上述和解書上簽名或蓋章。且本院八十
    六年上字第一九０號返還寄託物事件，於八十六年六月四日
    行準備程序時，訊問證人癸○○（下稱癸○○）亦證稱：「
    （法官問：有無約定五百萬元充為增值稅？）我沒有這樣講
    ，他們如何約定我不知道」、「（法官問：有無同意五百萬
    元是作為增值稅之用？）沒有同意。‧‧‧那五百萬元是跟
    我借的，並沒有抵押，是用本票借的，土地過戶以後，那五
    百萬元應還給我」等語，故己○○所稱甲○、許振文、庚○
    及癸○○有約定，甲○存入辛○○帳戶之五百萬元是作為支
    付土地增值稅之用，也非事實。(5)被上訴人之配偶壬○○簽
    發之八十四年八月二十四日支票，指明受款人為庚○，經庚
    ○背書後，再轉讓予癸○○，癸○○再存入辛○○之帳戶，
    並非直接由被上訴人匯入辛○○之帳戶。證人癸○○於上開
    訴訟八十六年八月十三日行準備程序時，證稱：「庚○借的
    錢，是向我太太借的，我跟她說庚○借錢要還了，她有同意
    我去開戶」等語，且證人辛○○於上開訴訟八十六年六月十
    九日行準備程序時，亦證稱：「我先生癸○○向我借私房錢
    ，他有拿我的印章、身分證去開戶，他說錢要還我了，所以
    要開戶，開戶時，我沒有去」等語，是壬○○簽發之五百萬
    元支票，最後流入辛○○之帳戶，是庚○返還辛○○五百萬
    元借款之結果。如果被上訴人履行和解書第一條約定將五百
    萬元交付豐原信合社之代理人，其直接將支票交給豐原市信
    合社之代理人即可，為何支票須指明受款人為庚○，也不合
    乎事理。(6)辛○○非豐原信合社指定之代理人，上開訴訟八
    十六年四月十六日行準備程序時，被上訴人也坦承其沒有聽
    到支票要存放何人帳戶。被上訴人既不知支票要存放何人帳
    戶，其自不可能有將支票交付豐原信合社之代理人，況豐原
    信合社委任之訴訟代理人許博堯律師於八十六年九月三十日
    言詞辯論時，也陳稱：「跟辛○○無關‧‧‧我們主張代理
    人是林淑媛，我們對於原審對辛○○抗辯是錯了，我們放棄
    」等語，顯見辛○○並非豐原信合社指定之代理人。(7)上訴
    人於九十四年十一月十七日依照行政院金融監督管理委員會
    金管銀(三)字第０９４３００１６８２號函概括承受豐原信合
    社之債權，故依據概括承受、消費借貸及連帶保證等法律關
    係提起本件訴訟等語。起訴聲明求為判決：(一)被上訴人與原
    審被告許振文、丙○○、童進義、乙○○應連帶給付上訴人
    五千九百一十八萬九千三百五十九元，及其中五千萬元自八
    十六年七月廿五日起至清償日止，按年息百分之十‧三七五
    計算之利息，暨按上開利率百分之二十計算違約金。(二)第一
    審訴訟費用由被上訴人與原審被告許振文、丙○○、童進義
    、乙○○連帶負擔；於本院上訴聲明求為判決：(一)原判決不
    利於上訴人部份廢棄。(二)上開廢棄部份，被上訴人應與原審
    被告許振文、丙○○、童進義、乙○○應連帶給付上訴人五
    千九百一十八萬九千三百五十九元，及其中五千萬元自八十
    六年七月廿五日起至清償日止，按年息百分之十‧三七五計
    算之利息，暨按上開利率百分之二十計算違約金。(三)第一、
    二審訴訟費用由被上訴人與原審被告許振文、丙○○、童進
    義、乙○○連帶負擔（原審判決原審被告許振文、丙○○、
    童進義、乙○○應連帶如數給付及駁回對被上訴人之請求，
    許振文、童進義二人敗訴部分未據其聲明上訴；丙○○、乙
    ○○二人雖不服上訴，惟未繳納第二審裁判費，已經本院裁
    定駁回上訴確定）。
二、被上訴人則以：(1)本件借貸乃訴外人庚○（即許振文之父，
    下稱庚○）為買受被上訴人及本件其餘連帶保證人所共有坐
    落臺中縣沙鹿鎮○○○段埔子小段五三九之六二、五三九之
    一、五三八之七、五三七之六、五三八之三、五三八之二０
    、五三八之二、五三八之一、五三七、五三七之三、五三七
    之二、五三七之一、五三八之一五、五三八之一四、五三八
    之六、五三八之五、五三八之一二地號等十七筆土地，登記
    名義人約定為許振文，由許振文向豐原信合社借款，因土地
    買賣價款而生之借貸及保證關係。(2)被上訴人唯恐土地買受
    人庚○不依約履行，乃要求庚○先行交付五百萬元作為履約
    保證，嗣因庚○因資金調度出現問題，豐原信合社為催收債
    款，曾假扣押被上訴人所有之不動產，嗣經被上訴人與豐原
    信合社幾經磋商，雙方於八十四年八月二十四日達成和解，
    約定被上訴人返還庚○五百萬元履約保證金，將該保證金交
    付予豐原信合社所指定之人，豐原信合社則同意辦理債務人
    名義變更登記，免除被上訴人於上開十七筆土地保證債務一
    億一千萬元及所有未付之利息，並撤銷對被上訴人所有不動
    產之假扣押，是豐原信合社已免除被上訴人之所有債務，對
    被上訴人已無任何債權可言，上訴人自不得再向被上訴人請
    求返還借款。(3)又系爭和解書雖未蓋用豐原信合社之大印（
    關防），然和解書上面關於豐原信合社負責人賴金池之簽名
    、蓋章已明白記載：「甲方：保證責任臺中縣豐原合作社法
    定代理人：賴金池」，其已載明法定代理意旨，並經賴金池
    簽名用印，該項簽名與用印自已對豐原信合社發生簽名效力
    。再豐原信合社於鈞院八十六年度上字第四四一號確認債權
    存在事件，及八十六年度上字第一九０號返還寄託物事件中
    均承認系爭和解書之效力，並提出以資為證，上訴人為豐原
    信合社之承受人，於本件中主張該和解書因未蓋關防而不生
    效云云，顯不足採。(4)系爭和解契約第一條約定：「乙方（
    即被上訴人）同意返還丙方（即庚○）先前交付之新台幣伍
    佰萬元之保證金，但上開保證金應交付甲方（即豐原市信合
    社）所指定之代理人，且上開保證金乃用支付上開十七筆土
    地之增值稅及其他費用之用。」，第二條約定：「甲方同意
    乙方返還前條伍佰萬元之保證金後，辦理債務人名義變更登
    記（即本件抵押債務由土地承買人承受），前揭債務人名義
    變更登記不論因何事由無法變更者，甲方均同意免除乙方在
    上開十七筆土地之抵押債務壹億壹仟萬元及所有未付之利息
    。」從而被上訴人於系爭和解書之契約義務乃係將五百萬元
    保證金返還庚○。為確保該五百萬元用以支付土地之增值稅
    及其他費用，並避免被庚○之債權人追索，和解書因而約定
    該五百萬元保證金應交付給豐原信合社所指定之人，嗣豐原
    信合社、被上訴人及庚○乃合意將五百萬元存入辛○○於豐
    原信合社之帳戶。被上訴人乃於八十四年八月二十四日由其
    妻壬○○簽發五百萬元支票交由庚○，再由庚○背書轉讓與
    辛○○，該五百萬元於八十四年八月二十六日入辛○○於豐
    原信合社帳戶。而辛○○確係簽署和解書之三方所指定之人
    ，此業經證人己○○到庭證述屬實，亦為豐原信合社於上開
    另兩案中所主張，是被上訴人既已簽發五百萬元支票入辛○
    ○帳戶（發票人為被上訴人之妻壬○○名義），則其業已履
    行和解契約義務，至於該五百萬元嗣後是否支付上開十七筆
    土地之增值稅及其他費用，要與被上訴人無涉，從而系爭和
    解書所訂豐原信合社免除被上訴人系爭債務之條件業已成就
    ，豐原信合社亦為此認知，因而撤銷對被上訴人之假扣押，
    且多年來均未對被上訴人主張債權，益證被上訴人確已履行
    和解義務，豐原信合社對被上訴人之債權早已消滅等語，資
    為抗辯。答辯聲明求為判決：如主文所示。
三、本件不爭執事項：
(一)、許振文於八十三年五月十三日邀同被上訴人，及原審被告丙
    ○○、童進義、乙○○為連帶保證人，向豐原信合社借用五
    千萬元，另由被上訴人邀同其餘原審被告為連帶保證人，於
    同日向豐原信合社借款六千萬元，到期日均為八十六年五月
    十三日。
(二)、被上訴人及許振文依期繳本金及利息至八十三年十月十二日
    止，嗣後即未按期攤還，嗣經豐原信合社聲請強制執行，獲
    得部分清償（即六千萬元本金已受清償），剩餘如本金五千
    九百一十八萬九千三百五十九元，及其中五千萬元部分自八
    十六年七月二十五日起至清償日止，按年息百分之十‧三七
    五計算之利息，暨按上開利率百分之二十計算之違約金未獲
    清償。
(三)、豐原信合社於八十四年間聲請對被上訴人假扣押執行，原審
    法院民事執行處以八十四年度執全字第九四五號查封被上訴
    人所有坐落於台中市○區○○○街三十八號房屋及其坐落土
    地。
(四)、豐原信合社與被上訴人於八十四年八月二十四日達成和解，
    約定被上訴人返還庚○五百萬元履約保證金，將該保證金交
    付予豐原信合社所指定之人，豐原信合社則同意辦理債務人
    名義變更登記，免除被上訴人保證債務一億一千萬元及所有
    未付之利息，並撤銷上開(三)對被上訴人所有不動產之假扣押
    執行。
(五)、被上訴人於八十四年八月二十四日由其妻壬○○簽發五百萬
    元支票交由庚○，再由庚○背書轉讓與辛○○，該五百萬元
    於八十四年八月二十六日入辛○○於豐原信合社帳戶。
(六)、豐原信合社於八十六年八月間以業已與被上訴人和解為由，
    聲請撤銷上開假扣押強制執行之聲請，並請求准予啟封及塗
    銷登記。
(七)、上訴人於九十四年十一月十七日依照行政院金融監督管理委
    員會金管銀(三)字第０９４３００１６８２號函概括承受豐原
    信合社之債權。
四、本件爭執事項：
(一)、本件是否應受本院八十六年度上字第四四一號確認債權存在
    事件，及八十六年度上字第一九０號返還寄託物事件判決之
    拘束？
(二)、豐原信合社與被上訴人於八十四年八月二十四日所訂立之和
    解書，是否對豐原信合社發生效力？被上訴人是否業已履行
    上開和解書所約定之義務？
五、得心證之理由：
(一)、本件是否應受本院八十六年度上字第四四一號確認債權存在
    事件，及八十六年度上字第一九０號返還寄託物事件判決之
    拘束？上訴人主張：辛○○非豐原市信合社指定之代理人，
    業經本院八十六年度上字第一九０號返還寄託物事件，於八
    十六年四月十六日行準備程序時，被上訴人也坦承其沒有聽
    到支票要存放何人帳戶，況豐原信合社委任之訴訟代理人許
    博堯律師亦於上開訴訟時，已改稱：「跟辛○○無關‧‧‧
    我們主張代理人是林淑媛，我們對於原審對辛○○抗辯是錯
    了，我們放棄」等語，是本院八十六年度上字第四四一號確
    認債權存在事件、八十六年度上字第一九０號返還寄託物事
    件，均不採信己○○之證述，而認定辛○○非豐原信合社之
    代理人，自對本件訴訟有拘束力等語；被上訴人辯稱：本院
    八十六年度上字第四四一號確認債權存在事件之訴訟標的乃
    確認辛○○對於豐原信合社之消費寄託債權存在；八十六年
    度上字第一九０號返還寄託物事件之訴訟標的亦為辛○○對
    於豐原信合社之消費寄託物返還請求權，而本件訴訟之訴訟
    標的則為豐原信合社對於伊與原審被告之借款返還請求權，
    是本件訴訟與上開兩件訴訟之當事人、訴訟標的，均不相同
    ，從而上開本院所為之判決理由就辛○○是否為豐原信合社
    代理人之事項判斷，並無拘束力等語。經查：
(1)、按民事訴訟法第四百條第一項規定確定判決之既判力，惟於
    判決主文所判斷之訴訟標的，始可發生。若訴訟標的以外之
    事項，縱令與為訴訟標的之法律關係有影響，因而於判決理
    由中對之有所判斷，除同條第二項所定情形外，尚不能因該
    判決已經確定而認此項判斷有既判力，最高法院七十三年度
    台上字第三二九二號有判例可資參照。至於確定判決之爭點
    效適用，須法院於確定判決理由中，就訴訟標的以外當事人
    主張之重要爭點，本於當事人辯論之結果，已為判斷時，除
    有顯然違背法令之情形，或當事人已提出新訴訟資料，足以
    推翻原判斷之情形外，應解為在「同一當事人」就與該重要
    爭點有關所提起之他訴訟，法院及當事人對該重要爭點之法
    律關係，皆不得任作相反之判斷或主張而言（最高法院三十
    年上字第八號判例意旨、八十四年度台上字第二五三０號、
    八十八年度台上字第二二三０號、九十二年度台上字第三一
    五號判決意旨參照）。
(2)、本院八十六年度上字第四四一號確認債權存在事件之當事人
    分別為「臺中縣清水鎮農會」與「保證責任臺中縣豐原市信
    用合作社」，及八十六年度上字第一九０號返還寄託物事件
    之當事人分別為「曾萬芳」與「保證責任臺中縣豐原市信用
    合作社」，此業經本院調閱上開本院八十六年度上字第四四
    一號確認債權存在事件，及八十六年度上字第一九０號返還
    寄託物事件卷宗，查明屬實，而本件訴訟之當事人，則為被
    上訴人及原審被告許振文、丙○○、童進義、乙○○與上訴
    人（即保證責任臺中縣豐原市信用合作社之概括承受人），
    是本院上開二件訴訟之當事人，與本件訴訟之當事人，並非
    為同一當事人，故本件訴訟與本院八十六年度上字第四四一
    號確認債權存在事件，及八十六年度上字第一九０號返還寄
    託物事件間，顯然欠缺爭點效理論適用首應具備之「於同一
    當事人間」要件，從而上訴人主張本件訴訟應有爭點效理論
    之適用，而應受本院八十六年度上字第四四一號確認債權存
    在事件，及八十六年度上字第一九０號返還寄託物事件確定
    判決理由認定之拘束云云，為不足取。
(二)、豐原信合社與被上訴人於八十四年八月二十四日所訂立之和
    解書，是否對豐原信合社發生效力？被上訴人是否業已履行
    上開和解書所約定之義務？上訴人主張：被上訴人雖提出系
    爭和解書為證，然該和解並未經蓋用豐原信合社之關防，顯
    未經豐原信合社之同意，不生拘束豐原信合社之效力，且該
    票款存入係辛○○帳戶內，而辛○○又非和解書所稱之豐原
    信合社指定之代理人，是被上訴人所提出之和解書條件並未
    成就，被上訴人並不得依照和解書主張免責等語；被上訴人
    辯稱：伊於系爭和解書之契約義務乃係將五百萬元保證金返
    還庚○，惟確保該五百萬元用以支付土地之增值稅及其他費
    用，並避免被庚○之債權人追索，和解書因而約定該五百萬
    元保證金應交付給豐原信合社所指定之人，並合意將五百萬
    元存入辛○○於豐原信合社之帳戶。伊乃於八十四年八月二
    十四日由伊妻壬○○簽發五百萬元支票交由庚○，再由庚○
    背書轉讓與辛○○，該五百萬元於八十四年八月二十六日入
    辛○○於豐原信合社帳戶，是伊既已簽發五百萬元支票入辛
    ○○帳戶，則伊業已履行和解契約義務，從而系爭和解書所
    訂豐原信合社免除伊系爭債務之條件業已成就，故豐原信合
    社進而撤銷對伊之假扣押執行，是豐原信合社對被上訴人之
    債權早已消滅等語。經查：
(1)、按當事人主張有利於己之事實，就其事實有舉證之責任。又
    私文書經本人或其代理人簽名、蓋章或按指印或有法院或公
    證人之認證者，推定為真正，民事訴訟法第二百七十七條前
    段、第三百五十八條第一項分別定有明文。上訴人據以請求
    之協議書上所蓋被上訴人之印章，係屬真正，為被上訴人所
    不爭執。被上訴人雖辯稱：其印章被盜蓋云云。惟未據舉證
    以實其說，依上開說明，即應推定該協議書為真正（最高法
    院八十三年度台上字第一三八二號判決意旨參照）。次按，
    代表人為本人（即被代表人）之機關，其所為代表之行為，
    即為本人之行為，當然由本人承受其效力，無所謂效力歸屬
    之問題。是代表在法人組織法上不可欠缺，代表與法人係一
    個權利主體間之關係，代表人所為之行為，不論為法律行為
    、事實行為或侵權行為，均為法人之行為（最高法院八十六
    年度台上字第一０二０號、八十六年度台上字第一七八二號
    判決意旨參照）。
(2)、上訴人主張：許振文於八十三年五月十三日邀同被上訴人，
    及丙○○、童進義、乙○○為連帶保證人，向豐原信合社借
    用五千萬元，另由被上訴人邀同其餘原審被告為連帶保證人
    ，於同日向豐原信合社借款六千萬元，到期日均為八十六年
    五月十三日，約定利息按年息百分之十‧五計算，其後隨上
    訴人基本放款利率調整而調整，並自調整之日起，按調整後
    之利率計算，利息及本金按月攤還，如未按期給付，即喪失
    期限利益，全部債務視為到期，按如逾期清償，在六個月以
    內者，按上開利率百分之十，超過六個月以上者，按上開利
    率百分之二十計付違約金。被上訴人及許振文依期繳本金及
    利息至八十三年十月十二日止，嗣後即未按期攤還，屢經催
    討均為不清償，經豐原信合社聲請強制執行，獲得部分清償
    （即六千萬元本金已受清償），剩餘如本金五千九百一十八
    萬九千三百五十九元，及其中五千萬元自八十六年七月二十
    五日起至清償日止，按年息百分之十‧三七五計算之利息，
    暨按上開利率百分之二十計算之違約金未獲清償。茲因後上
    訴人於九十四年十一月十七日依照行政院金融監督管理委員
    會金管銀(三)字第０９４３００１６８２號函概括承受豐原信
    合社之債權等事實，並提出借據、對外催收款項明細表、強
    制執行金額計算分配表、約定書、行政院金融監督管理委員
    會函等為證（見原審卷第八至二十頁），是上訴人上開部分
    之主張，應信為真實。
(3)、又豐原信合社於八十四年八月二十四日由賴金池為代表，與
    被上訴人及庚○簽立和解書，記載：「立和解書人保證責任
    豐原信用合作社（以下簡稱甲方）甲○（以下簡稱乙方）庚
    ○、許振文（以下簡稱丙方），玆就坐落臺中縣沙鹿鎮○○
    ○段埔子小段五三九之六二、五三九之一、五三八之七、五
    三七之六、五三八之三、五三八之二０、五三八之二、五三
    八之一、五三七、五三七之三、五三七之二、五三七之一、
    五三八之一五、五三八之一四、五三八之六、五三八之五、
    五三八之一二地號十七筆土地之債務移轉登記事宜，成立本
    件和解書，條件如左：一乙方（即被上訴人）同意返還丙方
    （即庚○、許振文）先前交付之新台幣伍佰萬元之保證金，
    但上開保證金應交付甲方（即豐原市信合社）所指定之代理
    人，且上開保證金乃用支付上開十七筆土地之增值稅及其他
    費用之用。二甲方同意乙方返還前條伍佰萬元之保證金後，
    辦理債務人名義變更登記（即本件抵押債務由土地承買人承
    受），前揭債務人名義變更登記不論因何事由無法變更者，
    甲方均同意免除乙方在上開十七筆土地之抵押債務壹億壹仟
    萬元及所有未付之利息。三甲方同意撤銷對乙方所有坐落臺
    中市○區○○段二小段三之三、三之五、四之一、四之九、
    四之十、四之十一、四之十二、四之十三地號土地其上建物
    建號二四三、二六五號（即門牌號碼臺中市○○○街三十八
    號、三十四號）之假扣押聲請，且乙方同意甲方領回臺灣臺
    中地方法院提存所八十四年度裁全四字第一二四一號假扣押
    擔保金，並出具同意書及印鑑證明，另甲方聲請假扣押所生
    之執行、聲請費用，由第二條之保證金優先扣除，返還甲方
    。‧‧‧」等語，此有被上訴人所提出上開和解書一份為證
    （見原審卷第四十四至四十六頁）。查關於系爭和解書上關
    於豐原信合社固僅由賴金池簽名、蓋章，惟系爭和解書上面
    關於豐原信合社理事主席（即代表人）賴金池之簽名、蓋章
    已明白記載其為豐原信合社代表人（即載為法定代理人）之
    意旨，且上訴人亦不否認賴金池當時係為豐原信合社之代表
    人，則賴金池既為豐原信合社之代表人，依上開說明，該項
    簽名即視為豐原信合社之行為，當然由豐原信合社承受其效
    力，再參以證人即豐原信合社經理己○○於原審九十六年十
    一月十三日行言詞辯論程序時，證稱：「賴金池是豐原市信
    用合作社的理事主席，可以代表信用合作社，所以和解書不
    用蓋大印。」等語屬實（見原審卷第一二九頁），從而上訴
    人主張系爭和解書未蓋用關防，係未經豐原信合社同意，不
    能拘束該豐原信合社云云，難謂可採。
(4)、基上，依系爭和解書之文義解釋，足見本件和解於被上訴人
    同意返還五百萬元之保證金，而此五百萬元保證金之作用乃
    在於支付上開十七筆土地移轉時之增值稅及其他費用（如欠
    稅款，及豐原信合社聲請假扣押之執行、聲請費用等），惟
    須交予豐原信合社所指定之代理人，豐原信合社同意被上訴
    人返還上開五百萬元保證金後，辦理債務人變更登記，即令
    任何事由造成無法變更，豐原信合社同意免除被上訴人在上
    開十七筆土地之抵押債務一億一千萬元及所有之未付利息，
    並辦理債權人變更，應足堪認定。
(5)、按和解有使當事人所拋棄之權利消滅及使當事人取得和解契
    約所訂明權利之效力，民法第七百三十七條定有明文。被上
    訴人抗辯：伊已將五百萬元匯入辛○○帳戶等情，業據其提
    出其妻壬○○所簽發、發票日八十四年八月二十四日，面額
    五百萬元，受款人庚○，付款人為臺中市第一信用合作社中
    正分社，經由庚○背書之支票，於同年月二十六日該等金額
    轉入辛○○帳戶，並提出上開支票、交易明細表各一份為證
    （見原審卷第九十二至九十七頁），並為上訴人所不爭執（
    見原審卷第一一六頁），是被上訴人上開抗辯，堪信為真實
    。其次審究者，被上訴人將五百萬元匯入辛○○帳戶，而辛
    ○○是否係上開和解書約定之豐原信合社所指定之代理人？
    上訴人主張於另案（即臺灣臺中地方法院八十五年度訴字第
    一七六九號、本院八十六年度上字第四四一號返還寄託物事
    件）書狀記載豐原信合社原也主張代理人為辛○○，後來其
    訴訟代理人許博堯律師更正不是，改稱為代書林淑媛等語。
    惟有關辛○○為上開和解書約定之豐原信合社所指定之代理
    人乙節，業據證人己○○於原審九十六年十一月十三日行言
    詞辯論程序時，證稱：「（法官問：〈提示匯款單、帳戶資
    料〉有何意見？）錢是匯入訴外人辛○○的帳戶。這筆錢就
    是和解書第一條所寫的五百萬元。」、「（原告訴訟代理人
    問：辛○○與豐原信用合作社有何關係？）沒有關係。她是
    想要購買系爭土地癸○○的太太。至於指定辛○○的戶頭是
    經過和解書當事人即甲方保證責任豐原信用合作社、乙方甲
    ○、丙方庚○同意。」等語（見原審卷第一二九頁），核與
    證人即當時在場之人癸○○於上開另案證述相符，並證稱上
    開在豐原信合社開戶是伊拿伊太太辛○○的身分證及印章去
    辦的等語（見調閱之本院上開八十七年度上字第一九０號另
    案返還寄託物事件卷第六十五至六十七頁），而證人己○○
    係當時承辦本件和解業務之人，又是主管豐原信用合作社之
    經理，其與豐原信合社立場一致，證人癸○○又為欲購買系
    爭土地之人，對其利益本屬攸關，並均參與本件和解及上揭
    開戶事宜，故其等上開證詞，應可採信，參以上開另案返還
    寄託物事件豐原信用合作社於八十六年四月二日提出上訴理
    由狀，陳稱：「一查本件系爭之五百萬元及其所生孳息，係
    由訴外人甲○簽發（發票人為壬○○為甲○之妻），同面額
    ，票號ＤＡ0000000，發票日八十四年八月二十四日
    ，付款人為臺中市第一信用合作社中正分社之支票，且上開
    支票經訴外人甲○、庚○及上訴人（即豐原信合社）之同意
    ，方存入辛○○設立於上訴人之0000－00－0000
    000帳戶內‧‧‧(二)‧‧‧系爭五百萬元係由甲○所交付
    予上訴人指示之代理人‧‧‧訴外人辛○○係上訴人指示之
    代理人，‧‧」、於八十六年九月二十日提出民事答辯意旨
    狀，陳稱：「一查辛○○設於上訴人之0000－00－0
    000000帳戶，並非辛○○本人親自與上訴人訂立消費
    借貸契約並辦裡相關之開戶手續，而係由癸○○、庚○、甲
    ○陪同自稱係辛○○之女子即林淑媛向上訴人辦裡開戶手續
    ‧‧‧」等語相符（見本院上開另案返還寄託物事件卷第二
    十七之一頁、第一一四頁），是依證人己○○、癸○○之上
    開證詞，足見被上訴人已依照和解書之內容將五百萬元匯入
    豐原信合社指定之人之黃雲田之帳戶。再參以兩造不爭執被
    上訴人於八十四年八月二十四日由其妻壬○○簽發五百萬元
    支票交由庚○，再由庚○背書轉讓與辛○○，該五百萬元於
    八十四年八月二十六日入辛○○於豐原信用合作社帳戶後，
    豐原信合社於八十六年八月間即以業已與被上訴人和解為由
    ，依系爭和解書第三條約定，聲請撤銷對被上訴人假扣押強
    制執行之聲請，並請求准予啟封及塗銷登記（見上開不爭事
    項三(五)、(六)），益徵被上訴人辯稱伊確以支票五百萬元匯入
    上訴人所指定之辛○○帳戶無誤等語，應認屬實，故上訴人
    之上開主張，改稱伊指定之人為代書林淑媛，為不可採。至
    於系爭五百萬元事後是否用於支付上開十七筆土地之增值稅
    及其他費用等，惟此乃豐原信合社如何控管之支配問題，自
    與被上訴人無涉，尚不能據此反認被上訴人未依系爭和解書
    履行。
(6)、再參酌原審法院八十五年度訴字第一七六九號清償債務事件
    ，乃因辛○○之債權人即訴外人曾萬芳（下稱曾萬芳）持有
    臺灣彰化地方法院八十五年度票字第三七四號民事裁定，向
    辛○○之財產聲請強制執行，經原審法院核發八十五年度執
    未字第七一四六號執行命令，禁止辛○○收取，並禁止豐原
    信合社向辛○○清償，應由曾萬芳收取，卻遭豐原信合社以
    其與庚○、被上訴人等人有和解為由聲明異議，故而由曾萬
    芳依照民法第二百四十二條之規定，提起寄託物返還訴訟，
    此即該事件起訴之原因事實；再原審法院八十五年度訴字第
    二三五八號確認債權存在事件，亦因臺中縣清水鎮農會聲請
    對辛○○之上開帳戶金額為強制執行，經豐原信合社以其與
    庚○、被上訴人等人有和解為由聲明異議，故而提起確認訴
    訟，業經本院調閱上開卷宗，審核無誤。據此，果若辛○○
    帳戶之五百萬元並非和解書所稱之五百萬元，豐原信合社何
    須接連二次向法院聲明異議？而上開二件民事事件判決結果
    均為豐原信合社敗訴，並均經豐原信合社分別提起上訴，亦
    經本院以八十六年度上字第一九０號、八十六年度上字第四
    四一號事件審理，而該民事判決最終結果雖均駁回豐原信合
    社之上訴，惟其判決理由，乃係針對豐原信合社所提關於：
    系爭五百萬元法律上非屬辛○○所有，仍為被上訴人所有
    ；豐原信合社與辛○○間無消費寄託關係；關於辛○○
    帳戶係癸○○、被上訴人、庚○，與自稱辛○○之女子即林
    淑媛之冒用辛○○之名辦理開戶；豐原信合社與林淑媛間
    存有消費寄託關係等見解，進而認定辛○○與豐原信合社仍
    應繼續存有消費寄託關係，惟此部分之見解，乃針對曾萬芳
    主張辛○○積欠其債務，因辛○○怠於行使對於豐原信合社
    寄託物返還請求權，依照民法第二百四十二條之規定，提起
    代位請求訴訟；及訴外人臺中縣清水鎮農會因對辛○○之財
    產聲請強制執行，於查扣辛○○上開帳戶金額時，因遭豐原
    信合社否認，而提起確認債權存在訴訟等所為之法律上判斷
    ，該等判決理由，均係針對豐原信合社上開不當主張提出質
    疑，並進而為法律之判斷，並未直接針對系爭匯入辛○○五
    百萬元是否為和解書所指之五百萬元作判斷。況上開案件之
    當事人與本件之當事人，並不全然相同，故縱使該判決理由
    有不利於被上訴人，亦不足在本件拘束被上訴人，已如上述
    。況且，豐原信合社與辛○○間究有無成立消費寄託之債權
    債務關係，與被上訴人是否履行和解書之義務，亦屬二事，
    從而，上訴人援引上開判決，抗辯被上訴人未履行和解書內
    容，尚非可採。據此，依系爭和解書之性質，依上開說明，
    應屬創設性之和解，則被上訴人既已依和解書所定之條件履
    行，則上訴人即不得再依原有消費借貸之法律關係請求給付
    。至於上訴人雖提出辛○○之帳戶於八十七年一月二十三日
    轉出五百零五萬元交易記錄為證，然該帳戶之金額既存於豐
    原信合社所指定之帳戶內，金額匯入後，被上訴人已無從擅
    自領取，而上訴人亦未提出證據，證明該金額係遭被上訴人
    所領出，尚難據此推認被上訴人有可歸責之事實，導致和解
    書履行條件不成就之情形可言。再者，依照和解書之第三條
    係約定：「甲方同意乙方返還前開五百萬元之保證金後，辦
    理債務人名義變更登記（即本件抵押債務由土地承買人承受
    ），前揭債務人名義變更登記不論因何事由變更者，甲方均
    同意免除乙方在上開十七筆土地之抵押債務一億一千萬元及
    所有未付之利息」等語，其欲免責之對象，應僅限於被上訴
    人一人，從而，被上訴人既已依照和解書所定之條件，將五
    百萬元匯入豐原信合社所指定之代理人（即辛○○）帳戶，
    其自已履行和解書之內容，依系爭和解書第二條之約定，自
    應得依系爭和解書之約定享有免除本件借貸債務及所有未付
    利息等債務之權利，是被上訴人上開抗辯，應屬可採。
六、綜上所述，上訴人依概括承受後之消費借貸及連帶保證之法
    律關係，請求被上訴人與原審被告許振文、童進義、丙○○
    、乙○○連帶給付如原審判決主文第一項所示之金額、利息
    及違約金，難謂有據，不應准許。是則原審就此部分為上訴
    人為敗訴之判決，經核於法並無不合。上訴論旨，指摘原判
    決不當求予廢棄改判，為無理由，應予駁回。
七、本件事證已臻明確，兩造其餘攻擊防禦及舉證，與判決結果
    不生影響，爰不另一一論述。
八、據上論結，本件上訴為無理由，依民事訴訟法第四百四十九
    條第一項、第七十八條，判決如主文。
中    華    民    國    98    年    3     月    11    日
                  民事第六庭    審判長法  官  袁再興
                                      法  官  吳惠郁
                                      法  官  盧江陽
以上正本係照原本作成。
上訴人得上訴。
如對本判決上訴，須於收受判決送達後20日內向本院提出上訴書
狀，其未表明上訴理由者，應於提出上訴後20日內向本院提出上
訴理由書（須按他造人數附具繕本）。
上訴時應提出委任律師為訴訟代理人之委任狀。具有民事訴訟法
第466條之1第1項但書或第2項之情形為訴訟代理人者，另應附具
律師及格證書及釋明委任人與受任人有該條項所定關係之釋明文
書影本。
                                      書記官  陳玫伶
中    華    民    國    98    年    3     月    11    日
                                                      Ｍ


司法院資訊處製作；財團法人民間司法改革基金會備份。
